【裁判字號】    97,重國,1
【裁判日期】    990324
【裁判案由】    國家賠償
【裁判全文】
臺灣高雄地方法院民事判決               97年度重國字第1號
原      告  庚○○
            己○○
            戊○○
            壬○○
            甲○○
            癸○○
            辛○○
            丙○○
共      同  顏福松律師
訴訟代理人
被      告  交通部台灣區國道新建工程局第二區工程處
法定代理人  丁○○
訴訟代理人  劉豐州律師
            曾瓊瑤律師
被      告  國登營造股份有限公司
法定代理人  乙○○
訴訟代理人  方春意律師
複  代理人  盧俊誠律師
上列當事人間請求國家賠償事件，經本院於民國99年3月3日言
詞辯論終結，判決如下：
    主      文
原告之訴及假執行之聲請均駁回。
訴訟費用由原告負擔。
    事實及理由
壹、程序方面
一、被告之法定代理人原為林桂森，嗣已變更為丁○○，有交通
    部令在卷可稽（見本院卷(二)第186 至191 頁），茲據被告具
    狀聲明承受訴訟（見本院卷(二)第185 頁），依法核無不合，
    應予准許。
二、按訴狀送達後，原告不得將原訴變更或追加他訴，但擴張或
    減縮應受判決事項之聲明者，不在此限，民事訴訟法第255
    條第1 項第3 款定有明文。本件原告起訴時，原請求被告應
    連帶給付原告庚○○新臺幣（下同）300 萬元、原告己○○
    100 萬元、原告戊○○200 萬元、原告壬○○80萬元、原告
    甲○○40萬元、原告癸○○100 萬元、原告辛○○40萬元、
    原告丙○○200 萬元及均自起訴狀繕本送達翌日起至清償日
    止按週年利率5%計算之利息，嗣於民國97年3 月25日言詞辯
    論期日以言詞請求將利息起算日縮減為自96年7 月12日起算
    （見本院卷(一)第225 頁），核屬減縮應受判決事項之聲明，
    於法並無不合，應予准許，合先敘明。
貳、實體方面
一、原告主張：伊等養殖場附近之「二高後續計劃第C388標林邊
    端延伸工程」（下稱系爭工程）係由被告交通部台灣區國道
    興建工程局第二區工程處（原由該局第四區工程處辦理，後
    因業務裁撤移撥，而由第二區工程處承受，下稱國工局二區
    處）辦理，被告國工局二區處並將其委由被告國登營造股份
    有限公司（下稱國登公司）施工，惟被告國工局二區處於施
    工前竟疏未為完善之環境影響評估，且被告國登公司於施工
    時復強行剷除伊等之魚塭週邊附近之土堤（下稱系爭土堤）
    ，並拒絕伊等回復原狀以避免雨季排水不良之要求，致於94
    年6 月12日大雨時，因所累積之雨水無法及時排洩，造成伊
    等之養殖產物嚴重流失，原告庚○○因而受有29,889,163元
    、原告己○○受有1,042 萬元、原告戊○○受有21,575,000
    元、原告壬○○受有875 萬元、原告甲○○受有3,714,200
    元、原告癸○○受有1,265 萬元、原告辛○○受有440 萬元
    、原告丙○○受有23,199,100元之漁業損害，伊等自得請求
    被告賠償，為此爰依民法第184 條、第185 條及第191 條第
    1 項之規定提起本訴。並聲明：(一)被告應連帶給付原告庚○○300 萬元、原告己○○100 萬元、原告戊○○200 萬元、
    原告壬○○80萬元、原告甲○○40萬元、原告癸○○100 萬
    元、原告辛○○40萬元、原告丙○○200 萬元及均加計自96
    年7 月12日起至清償日止按週年利率5%計算之利息。(二)願供
    擔保請准宣告假執行。
二、被告國工局二區處則以：原告並未舉證證明國登公司因系爭
    工程有強行剷除週邊土堤及拒絕原告要求回復之情事，又未
    能證明系爭工程之施工與其魚塭之淹水間有相當因果關係及
    所稱損害情事存在等語資為抗辯。並聲明：(一)原告之訴駁回
    。(二)如受不利判決，願供擔保免為假執行。
三、被告國登公司則以：伊係依與被告國工局二區處簽訂之施工
    規範及設計圖為施工，並無原告所稱故意或過失毀損土堤之
    情事，原告就此應舉證證明，且94年6 月12日之當日降雨量
    高達424.5 毫米，為林邊地區歷年所僅見，而高雄市水利技
    師公會就此次水災所為之鑑定，亦指稱係因此期間發生突發
    性之超大豪雨導致相關地區產生淹沒性地表逕流所導致之現
    象，並未指稱伊之施工有何瑕疪，則原告縱受有損害，亦屬
    不可抗力之天災所致，且與伊之施工間並無相當因果關係存
    在，伊自無賠償義務，另原告就其所稱之損害亦未能舉證證
    明等語資為抗辯。並聲明：(一)原告之訴駁回。(二)如受不利判
    決願供擔保免為假執行。
四、兩造不爭執事項：
  (一)被告國工局二區處將系爭工程交由被告國登公司承包施作。
  (二)被告國登公司施作系爭工程時，將位於工程區域範圍內業已
    徵收之土堤剷除。
  (三)94年6 月12日在林邊地區有發生超豪大雨之情形，當日雨量
    為358.5 公厘，且6 月份之總降水量達956.5 公厘，已超過
    年均值。
  (四)94年6月12日之大雨造成原告等人之魚塭淹水。
五、得心證之理由
  (一)原告得否依民法第191條第1項請求被告負連帶賠償責任？
    按土地上之建築物或其他工作物所致他人權利之損害，由工
    作物之所有人負賠償責任，民法第191 條第1 項本文定有明
    文。而該條文所謂之土地上之工作物，係指以人工作成之設
    施，建築物係其例示，最高法院95年台上字第310 號著有裁
    判要旨可供參照。經查：
    1.原告固主張被告因系爭工程所徵收之土地、系爭土堤及被
      告因系爭工程所施作之平面道路、架設高架快速道路、設
      置基樁等均屬被告之工作物，而此些工作物均為94年6 月
      12日造成原告等人之魚塭淹水之原因云云，惟此業為被告
      所否認，且土地並非人工作成之設施，自非民法第191 條
      所稱之工作物甚明，而其上之土堤於當時業已剷除，此為
      兩造所不爭執，自難認該不存在之土堤亦為「工作物」且
      為造成原告養殖場淹水之原因。又系爭工程業已施作之平
      面道路、架設高架快速道路、設置基樁固為被告國工局二
      區處委由被告國登公司施作而屬被告國工局二區處所有之
      工作物，然原告之魚塭於94年6 月12日淹水係因南臺灣地
      區此期間發生突發性之超大豪雨，導致系爭工程及上游集
      水區包括牛埔溪排水中游及林邊溪排水幹線產生淹沒性地
      表逕流所導致，此有系爭工程淹水原因鑑定報告書影本在
      卷可按（見本院卷(一)第128 頁），並經本院依職權向高雄
      市水利技師工會調閱鑑定報告書核閱屬實，而該鑑定結果
      固未將系爭工程已剷除土堤之因素考量在內，然原告本系
      主張因無土堤保護以致水漫養池而使於魚物流失受損，其
      原無主張上開工作物之存在導致淹水等情，且上開鑑定報
      告亦認定原告之魚塭淹水並非上開工作物堵塞水流等因素
      造成，上開工作物之存在自與造成淹水無涉，則原告之魚
      塭淹水既非被告國工局二區處之新建工作物所致，其主張
      得依民法第191 條第1 項向被告國工局二區處請求賠償云
      云尚不可採。
    2.又被告國登公司僅係為被告國工局二區處施作上開工作物
      ，並非此些工作物之所有人，則其既非工作物所有人，原
      告主張得依民法第191條第1項併向其請求云云亦不可採。
  (二)原告得否依民法第184 條第1 項前段及第185 條請求被告連
    帶負賠償責任？
    按因故意或過失，不法侵害他人之權利者，負損害賠償責任
    ；數人共同不法侵害他人之權利者，連帶負損害賠償責任，
    民法第184條第1項前段、第185條第1項前段分別定有明文。
    又所有人，於法令限制之範圍內，得自由使用、收益、處分
    其所有物，並排除他人之干涉，民法第765 條亦定有明文。
    本件被告國工局二區處於施作系爭工程前，業將施工區域之
    土地併系爭土堤徵收而取得所有權等情，此為兩造所不爭執
    ，則系爭土堤既已經徵收而屬被告國工局二區處所有，被告
    國工局二區處對之即有處分權，自得依其需求而為剷除或其
    他事實上之處分，此處分自己財產之行為，在無其它特殊之
    保護情形下，自不可能積極侵害已非所有權人之原告等人的
    財產權益，是原告主張被告需為完善之環境影響評估，並慮
    及剷除系爭土堤將在雨季造成其等魚塭之水患而不得為之云
    云，此顯與財產權之處分原則有違，且與上開條項所保護者
    不符而不可採，故而被告國工局二區處指示被告國登公司剷
    除其所有之系爭土堤，被告國登公司依此指示而為系爭土堤
    之剷除，應均非屬侵害他人權利之行為，原告自不得依上開
    條項規定請求其等連帶負賠償責任。
  (三)原告得否依民法第184 條第2 項及第185 條請求被告連帶負
    賠償責任？
    按違反保護他人之法律，致生損害於他人者，負賠償責任；
    土地所有人經營事業或行使其所有權，應注意防免鄰地之損
    害，民法第184 條第2 項前段、第774 條分別定有明文。又
    民法第774 條之所由設乃在於：「土地所有人經營工業，及
    行使其他之權利，如有利用鄰地之情形，自不應專謀自己之
    利益，而致鄰地有所妨害，故應注意防免鄰地之損害，以昭
    允協」，是以其立法本旨非在強調防免損害之注意義務，而
    在注意公益與私益調和並判斷土地所有人行使所有權有無過
    當而不符合比例原則，其判斷重點應在土地所有人行使權利
    不得對鄰地為過度干擾，而非課予土地所有權人對鄰地有防
    免一切損害之義務。本件原告魚塭之所在地區地勢低窪，雨
    季容易淹水等情固為兩造所不爭執，然被告國工局二區處對
    原告魚塭之所在區域地勢低窪情況，此並非為其剷除系爭土
    堤等行使其已徵收而取得系爭工程區域之土地所有權所造成
    ，其依法並無防免該區域因此而淹水之義務，
    且被告國工局二區處就系爭區域之土提本已一併徵收已如前
    述，原告等人之養池是否再需土堤保護，此本應由已領該部
    分徵收補償費之原告等自行為之，而無再課已給付補償費之
    被告國工局二區處再為之興建之理，則其未為保留土堤，或
    再為原告施作防範水災之工程，自無違反民法第774 條之規
    定，又被告國登公司並非系爭工程區域之土地所有權人，其
    並無民法第774 條之防免鄰地損害義務，故而原告主張依民
    法第184 條第2 項、第185 條請求被告連帶負損害賠償責任
    云云亦難採信。
六、綜上所述，原告之魚塭淹水並非被告之工作物所造成，而被
    告剷除系爭土堤及施作系爭工程係正當行使其所有權之行為
    ，且其無為原告魚塭區域防免淹水之義務，而不構成侵權行
    為，從而原告依民法第191 條第1 項、第184 條及第185 條
    第1 項請求被告連帶給付原告庚○○300 萬元、原告己○○
    100 萬元、原告戊○○200 萬元、原告壬○○80萬元、原告
    甲○○40萬元、原告癸○○100 萬元、原告辛○○40萬元、
    原告丙○○200 萬元，及均加計自96年7 月12日起至清償日
    止之法定遲延利息，均屬無據，而應予駁回。又原告之訴既
    經駁回，其假執行之聲請即失所附麗，應併予駁回。
七、本件事證已臻明確，兩造其餘攻擊防禦方法及舉證，核與判
    決結果無影響，爰不予一一論述，附此敘明。
八、據上論結，本件原告之訴為無理由，依民事訴訟法第78條，
    判決如主文。
中    華    民    國    99    年    3     月    24    日
                  民事第四庭  審判長法  官  黃宏欽
                                    法  官  楊淑珍
                                    法  官  楊淑儀
正本係照原本作成。
如不服本判決，應於送達後20日內，向本院提出上訴狀並表明上
訴理由，如於本判決宣示後送達前提起上訴者，應於判決送達後
10日內補提上訴理由書（須附繕本）。
中    華    民    國    99    年    3     月    24    日
                                    書記官  王資惠

司法院資訊處製作；財團法人民間司法改革基金會備份。
